臺灣臺中地方法院民事裁定　　　　　 100年度司財管字第55號
聲　請　人　鄭美惠
代　理　人　吳美諄
受　選任人　財政部國有財產局臺灣中區辦事處
法定代理人　廖蘇隆
代　理　人　張能軒
上列聲請人聲請為被繼承人湯洁潭選任遺產管理人事件，本院裁
定如下：
    主      文
選任財政部國有財產局臺灣中區辦事處為被繼承人湯洁潭之遺產
管理人。
聲請程序費用由被繼承人湯洁潭之遺產負擔。
    理      由
一、按繼承開始時，繼承人之有無不明，而無親屬會議或親屬會
    議未於 1個月內選定遺產管理人者，利害關係人或檢察官得
    聲請法院選任遺產管理人，並由法院依公示催告程序，定6
    個月以上之期限，公告繼承人，命其於期限內承認繼承，民
    法第1177條、第1178條規定甚明。
二、本件聲請意旨略以：被繼承人湯洁潭（男、民國○○年○月○○
    日生、身分證統一編號：Ｚ000000000號、生前最後住所：臺
    中市○○區○○路132號12樓之2）於100年1月17日死亡，且
    其所有繼承人均已拋棄繼承，是否仍有應繼承之人不明，而
    其親屬會議亦未於法定期間內選定遺產管理人，致聲請人無
    法對被繼承人之財產主張權利，聲請人為被繼承人之債權人
    兼抵押權人，爰基於利害關係人地位，依法聲請為被繼承人
    選任遺產管理人等語，並提出除戶戶籍謄本、戶籍謄本、舊
    式手抄謄本、他項權利證明書影本、土地/建築改良物抵押
    權設定契約書影本、本票影本、鈞院家事法庭函等為證。
三、查聲請人主張其為被繼承人之債權人兼抵押權人，且被繼承
    人死亡後其所有繼承人均已拋棄繼承，是否仍有應繼承之人
    不明，而其親屬會議未於法定期間內選定遺產管理人等事實
    ，此有聲請人提出前揭書證在卷可證，復據本院依職權調取
    100年度司繼字第309號卷宗核閱無訛，堪信為真實，從而聲
    請人聲請選任被繼承人之遺產管理人，揆諸前揭法條規定，
    為有理由，應予准許。另綜觀全卷，並觀諸本院100年度司
    繼字第309號之卷內資料，本院審酌被繼承人未育有子女，
    且父母均先死亡，其弟王大為自幼出養，而配偶劉小燕為大
    陸地區人民，業已向本院聲明拋棄繼承，恐未能善任遺產管
    理人之職責，是足認本件已無適當親屬可任被繼承人之遺產
    管理人。
四、次查財政部國有財產局臺灣中區辦事處雖來函表示本案被繼
    承人之法定繼承人均已拋棄繼承權，倘由其辦事處擔任遺產
    管理人，無異以國家資源管理私人財產，使公器淪為私用，
    損及全民利益，令國庫遭受權利之侵害；又遺產管理人係以
    第三人之地位依法取得管理遺產之權限，於依遺產及贈與稅
    法第6條第1項第3款規定為納稅義務人而未依法申報或已依
    法申報而有短漏報，經稽徵機關核定應納遺產稅及裁處罰鍰
    後，得以遺產繳納，如逾限未繳經移送強制執行，依同法施
    行細則第22條第3項規定，得對遺產執行，遺產管理人性質
    上係形式上之納稅義務人，應免對其固有財產執行，是以，
    律師擔任遺產管理人已無背負極大風險之虞，故宜由律師公
    會指派之律師擔任遺產管理人云云，並爰引司法院74年10月
    15日（74）院臺廳一字第05786號函、財政部100年5月3日臺
    財稅字第10004507500號函為據。惟社團法人臺中律師公會
    來函表明因管理報酬與遭受巨額裁罰之風險顯不相當，故在
    尚未凝聚會員共識前，將暫不推派律師擔任遺產管理人，此
    有該公會99年12月16日中律田三字第99597號函在卷可稽，
    是臺中律師公會既來函表示暫不推派律師，則本院無從指定
    律師擔任遺產管理人。另查(一)司法院上開函示，僅謂盡量避
    免選任國有財產局為遺產管理人，並非一概不得選任其為遺
    產管理人。(二)觀之財政部國有財產局組織條例第2條第2、3
    款分別規定財政部國有財產局掌理下列事項：「國有財產管
    理事項」、「國有財產處理事項」，財政部國有財產局辦事
    細則第4條規定該局設置「接收保管組」，掌理國有財產之
    清理、接管、登記、撥用及公用產管理，其轄下之「接管科
    」辦理事項（三一）規定：「代管無人繼承遺產之登記及債
    權債務之清理」，及依民法第1185條規定，第1178條所定之
    期限屆滿，無繼承人承認繼承時，其遺產於清償債權並交付
    遺贈物後，如有剩餘，歸屬國庫，該歸屬國庫之遺產，應由
    管轄被繼承人住所地之地方行政官署代表國庫接收管理，因
    遺產管理人不移交遺產或因其他必要情形，提起民事訴訟，
    亦應由此項官署代表國庫為之（司法院院字第2213、2809號
    解釋參照），足見代管無人繼承遺產清理事宜，本即為國有
    財產局執掌之事務。(三)選任遺產管理人處理無人繼承遺產事
    宜，旨在維護公益及被繼承人債權人之利益，此觀民法第11
    77條立法理由即明，而遺產管理人之職務，依民法第1179條
    規定，程序相當繁複，自應選定熟習該項作業者為佳，國有
    財產局為國庫之管理機關，備有管理財產之專才，並具相當
    公信力，代管無人繼承遺產清理事宜亦為其執掌事務，其經
    費支出固屬國家資源，但保護無人繼承財產之債權人權利，
    亦屬政府之義務。倘若維護公益之國家機關，都以被繼承人
    遺產之有無或遺產是否大於債務，作為決定是否擔任遺產管
    理人之考量，何以期待一般私人願自費擔任遺產管理人。(四)
    末依民法第1183條規定，遺產管理人得請求報酬，是經法院
    選任國有財產局為遺產管理人者，本能取得相當之報酬，並
    非無償處理；且關於遺產管理之費用，因具共益費用之性質
    ，即不僅於共同繼承人間有利，對繼承債權人、受遺贈人、
    遺產酌給請求人等均具利害關係，故民法第1150條前段乃規
    定該費用由遺產中支付之；復參照台灣高等法院暨所屬法院
    94年法律座談會研討結果：遺產管理人就遺產之管理，如為
    全體執行債權人之共同利益，而有費用支出（遺產管理人之
    報酬、管理費用），得準用強制執行法第29條第2項後段之
    規定，視其支出費用之性質，列為執行必要費用而優先受償
    ；查本件被繼承人死後遺有房屋1棟、土地1筆，此有財產歸
    屬資料清單在卷可稽，故國有財產局擔任遺產管理人之報酬
    及相關管理費用自得就上開遺產優先受償，不至於使國庫遭
    受權利侵害。執此，本院認由財政部國有財產局臺灣中區辦
    事處擔任被繼承人之遺產管理人，應屬妥適，爰選任之。
四、依非訟事件法第157條，裁定如主文。
中    華    民    國   100    年    9     月    15    日
                  家事法庭  司法事務官  蔡伊萍
以上為正本係照原本作成。
如對本裁定抗告，須於裁定送達後10日之不變期間內，向本院提
出抗告狀。
中    華    民    國   100    年    9     月    15    日
                                書記官  江美琪